【裁判字號】    95,台上,2494
【裁判日期】    951110
【裁判案由】    給付墊付款
【裁判全文】
最高法院民事判決            九十五年度台上字第二四九四號
上  訴  人  甲○○
            乙  ○
            丙○松
            丁○○
            丙  ○
            丙○年
共      同
訴訟代理人  張巧妍律師
被 上訴 人  戊○○
上列當事人間請求給付墊付款事件，上訴人對於中華民國九十四
年二月十八日台灣高等法院台南分院第二審判決（九十三年度上
字第一四五號），提起上訴，本院判決如下：
    主  文
原判決廢棄，發回台灣高等法院台南分院。
    理  由
本件上訴人起訴主張：上訴人甲○○及上訴人乙○、丙○松、丁
○○、丙○、丙○年（下稱乙○等五人）之被繼承人詹鴻源與被
上訴人，於民國八十一年七月二十七日共同向訴外人黃信祺（已
改名黃正暘）購買坐落嘉義縣中埔鄉○○段六五七之五、之六、
之七、之二六號四筆土地（下稱系爭土地），價金及介紹費等共
新台幣（以下同）九百五十八萬六千元，買受人各負擔三分之一
即三百十九萬五千三百三十三元。因被上訴人無力給付，乃約定
由甲○○、詹鴻源（下稱甲○○等二人）共同墊付其分擔額，利
息以年利率二分即百分之二十四計算，系爭土地則登記為甲○○
等二人名下應有部分各二分之一。惟被上訴人僅分擔一百萬元，
尚欠甲○○等二人各一百零九萬七千六百六十六元本息。詹鴻源
已於九十年十月六日死亡，乙○等五人為其繼承人，尚未分割遺
產等情，爰依墊款契約、第三人清償及繼承等關係，求為命被上
訴人分別給付甲○○一百零九萬七千六百六十六元、乙○等五人
一百零九萬七千六百六十六元之判決；在原審附帶上訴，減縮求
為命被上訴人均以本金一百零九萬七千六百六十六元加計自八十
七年十月十日起算法定利息之判決（上訴人超過上開利息部分之
請求，業受敗訴判決確定）。
被上訴人則以：伊於八十一年四月八日即向黃信祺購買系爭土地
，並支付定金一百萬元，同日轉賣訴外人林郭嶺、林長輝（下稱
林郭嶺等二人），賺有差價。嗣因林郭嶺等二人不買，伊乃於同
年七月二十七日以售予林郭嶺等二人之價格，將系爭土地應有部
分三分之二轉賣甲○○等二人，伊仍保留三分之一之權利，並於
同日共同與地主黃信祺訂立買賣契約（下稱系爭買賣契約），買
受人間約定以伊先前給付黃信祺之定金一百萬元，及原轉賣林郭
嶺等二人之差價為伊之出資，上訴人自不得再請求伊付款等語，
資為抗辯。
原審將第一審判決關於命被上訴人分別給付上訴人甲○○及上訴
人乙○等五人一百零九萬七千六百六十六元部分廢棄，改判駁回
其訴；關於駁回上訴人請求被上訴人給付自八十七年十月十日起
按年息百分之二十四計算之利息部分，判予維持，駁回其附帶上
訴，無非以：甲○○等二人與被上訴人於八十一年七月二十七日
共同向訴外人黃信祺購買系爭土地，已給付價金完畢，黃信祺於
八十一年八月五日將系爭土地移轉登記為甲○○等二人名義。上
訴人雖主張購買土地共支付九百五十八萬六千元，應由買受人平
均分擔云云，惟已為被上訴人所否認，且系爭買賣契約僅記載買
受人與出賣人間價金及給付之約定，並無買受人間應如何分擔價
金之記載，則上訴人主張甲○○等二人與被上訴人間有墊付價金
及支付利息之約定，是否可採，已有可疑。且八十一年七月二十
八日以甲○○、乙○名義（各由陳世鐘、詹鴻源代理）書立之切
結書記載被上訴人就系爭土地有應有部分三分之一，嗣後處分取
得之利潤，應付被上訴人三分之一，系爭買賣契約付與出賣人之
定金五百萬元中被上訴人給付一百萬元等語，亦未涉及上訴人所
稱墊付買賣價款之約定。果有該項約定，何以未載明於切結書，
上訴人何以未積極求償，反而於九十二年九月十七日收受台灣高
等法院台南分院九十二年度上字第三０號（下稱另案）判決後，
始提起本件訴訟？又另案判決並未認定被上訴人有分擔三分之一
價款義務及其與甲○○等二人間有墊付價款之約定。另系爭土地
於八十一年八月五日移轉登記為甲○○等二人所有乙節，亦難憑
以認定買受人間有代墊價款之約定。是上訴人本於墊款契約，請
求被上訴人給付，自非有據。又系爭買賣契約既無各買受人間應
如何分擔價金之約定，如謂被上訴人尚有給付價款之義務，則何
以除定金一百萬元外，所餘價金均由甲○○等二人支付？參以被
上訴人於八十一年四月八日即向黃信祺購買系爭土地，同日轉賣
林郭嶺等二人，被上訴人與黃信祺簽訂之買賣契約書，其價款與
系爭買賣契約相同，被上訴人與林郭嶺等二人簽訂之買賣契約，
其約定之價款較高，如林郭嶺等二人正常履約，被上訴人可獲得
市場用地（面積一○四二平方公尺）每坪一萬三千元，住宅用地
（五○六平方公尺，應有部分五○六○分之二一九○）每坪九千
元差額之利潤，其價差與詹鴻源於台灣嘉義地方法院檢察署（下
稱嘉義地檢署）八十一年度偵字第五八五二號詐欺偵查案件所稱
「每人約要付三、四百萬元」之金額相近；且代書陳金藏於另案
證稱「定金五百萬元中陳木田先前契約轉入一百萬元」、「陳木
田的一百萬元是之前交給黃信祺的契約中轉到這份切結書」等語
，足見系爭買賣契約之訂立，與被上訴人於同年四月八日簽訂之
買賣契約非全然無關。佐以該代書在檢察官偵查中證稱「林郭嶺
有來找我，說陳木田有存證信函給他，叫他去，他們講好如果林
郭嶺願意買，詹鴻源、甲○○也同意過戶給他」等語，足認當時
雙方仍認系爭土地確有如被上訴人與林郭嶺等二人所約定之價值
。是被上訴人主張以伊先前預計賣給林郭嶺等二人間賺得土地差
價，作為其已付定金以外之其餘出資等情，尚非全然無據。況當
事人主張有利於己之事實者，就其事實有舉證之責任。上訴人主
張被上訴人負有分擔買賣價金三分之一之義務，既為被上訴人所
否認，自應由上訴人負舉證責任。上訴人迄未舉證證明，代書陳
金藏於另案之證言，亦不足為有利上訴人之認定。上訴人既未證
明甲○○等二人依系爭買賣契約給付之價金，超過應分擔部分，
則其依第三人清償規定，請求被上訴人給付，亦屬無據，不能准
許等詞，為其判斷之基礎。
惟按民法第二百七十一條規定數人負同一債務而其給付可分者，
除法律另有規定或契約另有訂定外，應各平均分擔之，係規定多
數債務人與債權人間之關係，固屬對外效力之規定；惟於給付可
分之債務人內部間，亦應類推適用該規定，即除債務人間另有約
定外，亦應平均分擔其債務。給付可分之債務人間對於債務之分
擔，既以平均分擔為原則，則如有主張其間已另有約定者，自應
由主張該事實存在之人，負舉證責任，始符舉證責任分配原則。
本件被上訴人與甲○○等二人於八十一年七月二十七日向訴外人
黃信祺購買系爭土地，共同負擔給付買賣價金之義務，自屬數人
負同一債務而其給付可分之情形，依上說明，除買受人間另有約
定外，應平均分擔其債務。被上訴人主張系爭土地買受人間約定
其僅出資一百萬元（即其前已支付黃信祺之定金一百萬元），餘
以原預計轉賣土地予林郭嶺等二人所賺取之差價為出資云云，自
應由其就債務人間對於給付價金之分擔額已另為約定之事實，舉
證證明之。原審謂上訴人主張被上訴人就買賣價金負有給付三分
之一款額之義務，依民事訴訟法第二百七十七條規定，應由其負
舉證責任云云，於法已有未合。且原審謂如林郭嶺等二人正常履
約，被上訴人將可獲得市場用地（面積一○四二平方公尺）每坪
一萬三千元，住宅用地（五○六平方公尺，應有部分五○六○分
之二一九○）每坪九千元差額之利潤，其差價與買受人各應支付
之金額相近，被上訴人主張以差價為其餘出資，非全然無據云云
。然查所謂之利潤為四百六十九萬三千八百九十餘元[( 13000元
×1042×0.3025)＋ (9000元×506×0.3025×2190/5060)＝0000
000.5元]，加計被上訴人原支付黃信祺之定金一百萬元，已達五
百六十三萬六千七百二十元，較被上訴人應分擔之三百十九萬五
千三百三十三元，超過約二百五十萬元，原審竟謂二者相近，並
憑以採信被上訴人之主張，亦有可議。又上訴人陳稱：檢察官不
起訴處分書明載「陳木田（即被上訴人之父）之所以透過陳世鐘
找甲○○等二人共同購買上開土地，係因陳木田無法繳納其向黃
信祺買受土地之價金。陳木田、甲○○等二人與黃信祺訂約，購
地係為賺取將來賣出後之差價。陳木田找甲○○等二人以原價購
買，避免一百萬元遭黃信祺沒收」，可見未有所謂以差價為出資
之約定等語（見一審卷一三四頁、原審卷六四、一○三頁）；另
台灣高等法院台南分院檢察署處分書記載「陳木田本擬以其所收
林郭嶺之價款來繳付其應支付黃信祺之款項，林郭嶺未按期繳納
價款，陳木田再透過陳金藏找詹鴻源、甲○○出錢購買，俾免訂
金一百萬元遭黃信祺沒收」（一審卷四六頁）。果爾，被上訴人
（似係由其父陳木田以其名義訂約）係因買主林郭嶺等二人未繼
續付款，其無力履行先前與黃信祺訂立之買賣契約，惟恐原支付
之定金一百萬元遭沒收而另尋共同購買人，以解決其資金短缺問
題；則甲○○等二人於購買系爭土地時，是否即願由被上訴人一
人先獨享所謂轉賣土地之差價利潤，而由彼二人負擔其應支付之
價金，尤滋疑義。原審未遑調查明晰，遽採信被上訴人之主張，
即嫌疏略。上訴論旨，指摘原判決不當，求予廢棄，非無理由。
據上論結，本件上訴為有理由。依民事訴訟法第四百七十七條第
一項、第四百七十八條第二項，判決如主文。
中    華    民    國  九十五  年  十一    月    十    日
                      最高法院民事第五庭
                          審判長法官  吳  啟  賓
                                法官  高  孟  焄
                                法官  鄭  玉  山
                                法官  袁  靜  文
                                法官  李  寶  堂
      本件正本證明與原本無異
                                      書  記  官
中    華    民    國  九十五  年  十一    月  二十二  日
                                                  Ｒ


司法院資訊處製作；財團法人民間司法改革基金會備份。
